【裁判字號】    99,訴,186
【裁判日期】    990622
【裁判案由】    給予搬遷安置等
【裁判全文】
臺灣嘉義地方法院民事判決               99年度訴字第186號
原      告  丙○○
            丁○○
上二人共同
訴訟代理人  甲○○
被      告  經濟部水利署第五河川局
法定代理人  顏嚴光
訴訟代理人  何永福律師
複 代理 人  乙○○
上列當事人間給予搬遷安置等事件，於中華民國99年6月1日言詞
辯論終結，本院判決如下：
    主  文
原告之訴駁回。
訴訟費用由原告負擔。
    事實及理由
壹、程序部分
    按原告於判決確定前，得撤回訴之全部或一部。但被告已為
    本案之言詞辯論者，應得其同意。訴之撤回，被告於期日到
    場，未為同意與否之表示者，自該期日起，10日內未提出異
    議者，視為同意撤回，民事訴訟法第262條第1項、第4 項定
    有明文。原告起訴時原請求：「一、被告應給付原告現住之
    國有房舍辦理現狀標售作業並附得標人負責搬遷安置原告二
    人之義務條件；二、被告就上開之給付自本案之督促程序送
    達後第5 日起負遲延責任；三、訴訟及督促程序費用由被告
    負擔」，嗣於民國99年4 月20日言詞辯論期日表示撤回請求
    安置原告2人部分，並更正聲明第1項為「被告應給付原告依
    『中央各機關學校國有眷舍房地處理辦法』第11條規定辦理
    國有房舍現狀標售」，被告未於異議期間內提出異議，應視
    為同意撤回，故原告所為之撤回，與法並無不合，應予准許
    。
貳、實體部分
一、原告起訴主張：
（一）緣坐落雲林縣北港鎮○○段1308之77地號土地及其上門牌
      號碼為雲林縣北港鎮○○路65號建物（下稱系爭建物一）
      ，及坐落同段1301之1 地號土地及其上門牌號碼為雲林縣
      北港鎮○○路24號建物（下稱系爭建物二），分別為訴外
      人財團法人北港朝天宮（下稱朝天宮）及中華民國政府所
      有（按朝天宮為該2 筆土地所有權人，中華民國政府為系
      爭建物一、二所有權人），中華民國政府並委任被告為系
      爭建物一、二之管理人。又原告等2 人為其系爭建物一、
      二之合法現住人，依88年12月14日行政院（88）台人政住
      字第214588號修正發布之「中央各機關學校國有眷舍房地
      處理辦法」（下稱系爭辦法）第11條規定，被告有義務依
      現狀標售合法現住人即原告等2 人現住之系爭建物一、二
      ，以供得標人負責完成原告等人搬遷安置事宜，惟本案被
      告己自認無義務(且亦未)完成給付現狀標售之事實，僅予
      原告續住到「渠處理宿舍時」之權利充抵，在此契約關係
      中，已屬有民法第227 條所定之不完全給付之事實，復經
      原告催告，渠仍不為給付，即需負賠償責任；另由71年台
      上字第82判例要旨可知本案契約中，現狀標售乃先由被告
      給付發動，原告才能簽辦系稱搬遷具結書，被告既稱其無
      意為此法條之執行，則原告又何得給付簽結搬遷具結書？
      故被告於臺灣高等法院臺南分院99年度上易字第9 號案件
      指稱原告等佔住不遷自非事實，進而，被告乃推論因此渠
      已無現狀標售之義務顯是顛倒因果，自屬未洽。又「請求
      權因15年間不行使而消滅。但法律所定期間較短者，依其
      規定」，民法第125 條定有明文，則88年到92年間原告應
      受給付之請求時效自尚未完成，原告依債務不履行之請求
      權規定請求，應屬合法。
（二）另依司法院大法官釋字557 解釋意旨既載有「..准許已退
      休人員得暫時續住現住宿舍，俟退休人員居住房屋問題處
      理辦法公布後再行處理」之停止續住條件，於88年公布「
      中央各機關學校國有眷舍房地處理辦法」起即巳完成，其
      成就之利益於原告等2 人自屬系爭辦法第11條所規定應予
      現狀標售以安置，被告不論是故意或過失從不為此作為，
      以致今日原告等又受渠訴訟並致原告等無得安置之損害，
      此兩者因果關係至明，故被告有民法第184條第1項所稱侵
      權行為之過。又從「中央各機關學校國有眷舍房地處理辦
      法」第1 條訂定之目的可知，此一法規乃特訂定以保護個
      人法益之法規，並按第11條規定可給原告之安置利益自屬
      上開保護個人法益之法規所訂之當然法益。被告既已承認
      渠從未為現狀標售之意願並自行宣稱政府並無現狀標售之
      意，顯屬其個別認知不當之過失或出自渠欲圖利私有土地
      所有人無償取回土地及亦損害國家資產之故意不作為現狀
      標售，否則政府又何來系爭辦法第11條之公佈？可見被告
      未依當時保護個人法益之法規執行現狀標售致使原告一直
      處於未得確定安置之危險，復於上述99年度上易字第9 號
      案件起訴請求原告等需搬遷而無得受安置之損害，其有違
      民法第184條弟2項之因果關係亦屬明確。按民法第197 條
      定有「侵權行為所生之損害賠償請求權，自請求權人知有
      損害及賠償義務人時起，2 年間不行使而消滅。自有侵權
      行為時起，逾10年者亦同」，則被告自88年到92年間本可
      依該「中央各機關學校國有眷舍房地處理辦法」以保護原
      告法益而未為之侵權行為，自92年12月8 日廢止時起算到
      102 年前皆應為原告請求權時效期間內，另原告知有損害
      僅自前揭99年度上易字第9 號案件才由法院判知被告是沈
      默而非默示之允予續住，故原告依民法第184條第2項之請
      求權並未罹於時效。另外按「公務員因故意違背對於第三
      人應執行之職務，致第三人受損害者，負賠償責任。其因
      過失者，以被害人不能依他項方法受賠償時為限，負其責
      任」，民法186條第1項定有明文，被告身為公務員，為「
      中央各機關學校國有眷舍房地處理辦法」所稱之原管理機
      關，則其第11條規定之現狀標售自屬其應執行之職務，被
      告卻基於其個別認知不當之過失或出自欲圖私利之故意不
      做為現狀標售，自應負損害賠償之責任更為炯然。而民法
      186 條後項定有「如被害人得依法律上之救濟方法，除去
      其損害，而因故意或過失不為之者，公務員不負賠償責任
      」，是以原告以前述另案中皆無得除去損害，於本案自得
      請求被告賠償損害亦應有據。
（三）綜上，爰依債務不履行及侵權行為之法律關係提起本訴，
      並聲明：1.被告應給付原告依『中央各機關學校國有眷舍
      房地處理辦法』第11條規定辦理國有房舍現狀標售；2.被
      告就上開之給付自本案之督促程序送達後第5 日起負遲延
      責任；3.訴訟及督促程序費用由被告負擔。
（四）對被告抗辯所為之陳述：
   1、依最高法院73年台上字第3292號要旨「民事訴訟法第四百
      條第一項規定確定判決之既判力，惟於判決主文所判斷之
      訴訟標的，始可發生。若訴訟標的以外之事項，縱令與為
      訴訟標的之法律關係有影響，因而於判決理由中對之有所
      判斷，除同條第二項所定情形外，尚不能因該判決已經確
      定而認此項判斷有既判力」，可知爭點效僅為某些判決個
      案酌用尚非判例，且其仍有但書如最高法院95台上1775案
      判決所稱於新的訴訟資料中就無此效力，故被告辯稱不得
      再就「現狀標售」做爭斷就有不合。復以本案所爭之「中
      央各機關學校國有眷舍房地處理辦法」並未在被告辯稱之
      兩另案中做過絲毫判斷，縱令被告執以爭點效為常例，本
      案爭點在被告有無「現狀標售作為之義務」，相較於另案
      即前揭99年度上易字第9 號案件有無「現狀標售之意思表
      示」而斷為無借貸目的，另案高雄行政法院訴訟爭點在有
      無「違反比例原則之法規」判斷補償費用不公之處，可見
      非關同一爭點，益見被告此一抗辯實無所本。本案主要爭
      點既在於依「中央各機關學校國有眷舍房地處理辦法」被
      告是否有義務現狀標售原告等房舍之作為而未為，致生債
      務不履行及侵權行為之損害，己非被告所稱之另案訴訟標
      的之既判力所得無限擴張者，更遑論爭點效所能染指者俱
      屬明確。
   2、至於被告抗辯本案屬公法上爭議云云，惟依據中央法規標
      準法第3 條規定，系爭「中央各機關學校國有眷舍房地處
      理辦法」是屬於法規命令而非行政規則，原告請求債務不
      履行及侵權行為是屬於私法上之爭執，此有最高法院52台
      上1278判例可資參照。
   3、又系爭辦法存在於88年至92年之間，被告有4 年時間可以
      處理房舍，但被告皆未處理現狀標售，原告等拒絕搬遷是
      95年以後的事情，重點是被告在88年至92年間之不作為，
      沒有辦理現狀標售，才導致原告等之損害，又系爭處理辦
      法第1條規定，是行政院為輔助中央公教人員購置住宅政
      策，所以是保護他人法律，被告就沒有裁量權不辦理宿舍
      現狀標售，該辦法於92年廢止後，被告債務不履行及侵權
      行為也都已經存在，不應該是辦法廢止後就免除這兩項責
      任，故被告所辯無理由。
二、被告方面：系爭辦法第11條規定辦理現況標售前提是宿舍之
    占有人要先自願交還房舍給政府，政府再依現狀標售給其他
    人，但本件原告拒絕搬遷，當然不適用該現狀標售的規定。
    其次，本件另案遷讓房屋一案，原告已敗訴確定，關於「辦
    理現狀標售」之問題，已為該案爭點效所及，原告不得於本
    件再為主張，又被告並無依已廢止之辦法去辦理「辦理現狀
    標售作業」之義務，既然無此義務就無違反保護他人法律的
    問題。況且「中央各機關學校國有眷舍房地處理辦法」只是
    行政機關內部的作業規定，原並不能依該內部行政規則有所
    請求，退步言，縱然認為原告可以依該行政規則請求行政機
    關作為，此亦屬於公法上訴訟等語，資為抗辯，並聲明：如
    主文所示。
三、本院之判斷：
    原告等2人主張其等依行政院74年5月18日台人政肆字第1492
    7號：「72年4月29日『事務管理規則』修正前配住之員工宿
    舍，原配住人退休後准予暫時續住至宿舍處理時」函示及司
    法院大法官釋字第557 號解釋之意旨，獲得被告同意暫時續
    住系爭建物一、二，兩造並因此成立借貸關係，嗣被告因訴
    外人朝天宮索還系爭建物一、二所坐落前揭2 筆土地，被告
    乃向原告等2人終止借貸關係，並起訴請求原告等2人返還系
    爭建物一、二，復經臺灣高等法院臺南分院以99年度上易字
    第9號判決原告等2人應返還系爭建物一、二在案，此有該民
    事判決1 份在卷可參，且為兩造所不爭執，堪予認定。惟原
    告等另主張被告應依『中央各機關學校國有眷舍房地處理辦
    法』第11條規定，辦理系爭建物一、二之現狀標售，故依民
    法債務不履行及侵權行為規定，請求被告依系爭處理辦法辦
    理系爭建物一、二之現狀標售，則為被告所否認，並以前揭
    情詞置辯，從而本件兩造所爭執而應予審究者即為：（一）
    本件係屬於公法紛爭或私法紛爭？（二）原告等2 人得否依
    民法債務不履行之規定請求被告依系爭辦法第11條規定辦理
    系爭建物一、二之現狀標售？（三）原告等2 人得否依民法
    侵權行為之規定請求被告依系爭辦法第11條規定辦理系爭建
    物一、二之現狀標售？茲一一析述如下：
（一）本件係屬於私法上紛爭：
      查原告等2 人訴之聲明雖為：「被告應給付原告依『中央
      各機關學校國有眷舍房地處理辦法』第11條規定辦理國有
      房舍現狀標售」，形式上雖似本於行政機關所頒布之房地
      處理辦法有所請求，惟原告等另進一步表明其請求權基礎
      乃依據民法債務不履行及侵權行為之相關規定，故有關該
      等權利所產生之糾紛，自應適用私法規範解決，尚難認係
      公法關係，從而本院（即普通法院）就本件爭訟自仍有審
      判權，從而被告抗辯本件屬於公法上紛爭云云，顯無足採
      ，是本院自得就本件紛爭為審理及裁判。
（二）原告等2人不得依民法債務不履行之規定請求被告依系爭
      辦法第11條規定辦理系爭建物一、二之現狀標售：
      原告等主張其等依前述行政院74年5 月18日台人政肆字第
      14927號函示及司法院大法官釋字第557號解釋之意旨，獲
      得被告同意暫時續住系爭建物一、二，並與被告成立借貸
      契約，在此契約關係存續中，被告有依『中央各機關學校
      國有眷舍房地處理辦法』第11條規定辦理系爭建物一、二
      之現狀標售之義務云云。惟查，上揭『中央各機關學校國
      有眷舍房地處理辦法』業於92年12月8 日廢止，此有該處
      理辦法全文1 份在卷可參（詳原證一），且為原告等所不
      爭執，從而系爭辦法既非目前合法有效之規定，原告等竟
      請求被告應依業已廢止失效之辦法進行系爭建物一、二之
      現狀標售，自屬無據；況且原告等與被告間就系爭建物一
      、二之借貸契約，前因訴外人朝天宮要求取回系爭建物一
      、二所坐落上述2 筆土地，而經被告合法終止與原告等前
      揭借貸契約，並訴請原告等2人遷讓返還系爭建物一、二
      ，且獲法院判決勝訴在案，此有臺灣高等法院臺南分院99
      年度上易字第9號判決1份附卷可佐，從而兩造間之借貸契
      約既經合法終止，被告即不再對原告等2 人負有任何債務
      ，是原告等猶主張被告對其等負有債務，應依民法債務不
      履行及系爭辦法第11條規定辦理系爭建物一、二之現狀標
      售云云，顯無理由，應予駁回。
（三）原告等2 人不得依民法侵權行為之規定請求被告依系爭辦
      法第11條規定辦理系爭建物一、二之現狀標售：
      原告等再主張依「中央各機關學校國有眷舍房地處理辦法
      」第1 條訂定之目的可知，此一法規乃特訂定以保護個人
      法益之法規，並按同辦法第11條規定可給原告等安置之利
      益，自屬保護他人之法律云云。惟查，民法第184條第2項
      前段固規定：「違反保護他人之法律，致生損害於他人者
      ，負賠償責任」，然此處所稱之「法律」，依中央法規標
      準法第4條之規定，係指「經立法院通過，總統公布」者
      ，方屬相當，惟上揭「中央各機關學校國有眷舍房地處理
      辦法」，乃行政院為統一處理中央各機關學校國有眷舍房
      地所頒布之辦法，並非屬一般防止妨害他人權益或禁止侵
      害他人權益之規定，更不具「經立法院通過，總統公布」
      之法律形式，自難謂係保護他人之「法律」，從而原告等
      主張被告未依系爭辦法辦理系爭建物一、二之現狀標售，
      構成違反保護他人法律之侵權行為云云，容屬誤解法律所
      致，自屬無理由，應予駁回。
四、綜上所述，原告2 人依業已廢止之「中央各機關學校國有眷
    舍房地處理辦法」及已經合法終止之借貸契約，主張被告有
    民法債務不履行及侵權行為，並請求被告依系爭辦法第11條
    規定辦理系爭建物一、二之現狀標售，均屬無理由，應予駁
    回。
五、本件判決之基礎已臻明確，兩造其餘攻擊防禦方法及主張舉
    證，於判決結果不生影響，無一一審究之必要，附此敘明。
六、據上論結：本件原告之訴為無理由，依民事訴訟法民事訴訟
    第 78 條、第85條第1項，判決如主文。
中    華    民    國    99    年    6     月    22    日
                  民一庭法  官  周俞宏
以上正本係照原本作成
如對本判決上訴須於判決送達後20日內向本院提出上訴狀
中    華    民    國     99   年     6    月    22    日
                            書記官  劉怡欣

司法院資訊處製作；財團法人民間司法改革基金會備份。
